臺灣高等法院臺南分院刑事判決
109年度上易字第734號
上  訴  人  臺灣雲林地方檢察署檢察官
被      告  林明三



上列上訴人因被告毒品危害防制條例案件，不服臺灣雲林地方法
院109年度易字第542號中華民國109年10月12日第一審判決（起
訴案號：臺灣雲林地方檢察署109年度毒偵字第821號），提起上
訴，本院判決如下：
    主  文
上訴駁回。
    理  由
一、公訴意旨略以：被告林明三基於施用第二級毒品甲基安非他
    命之犯意，於民國109年1月16日為警採尿時起回溯96小時內
    之某時，在雲林縣○○鎮○○里○○00號之住處內，以將甲基安非
    他命置於玻璃球內，以火燒烤使之產生煙霧後，吸食其煙霧
    之方式，施用第二級毒品甲基安非他命1次。嗣為警於109年
    1月16日晚間9時10分經其同意採集尿液送驗，結果呈安非他
    命、甲基安非他命陽性反應。因認被告涉犯毒品危害防制條
    例第10條第2項之施用第二級毒品罪嫌等語。
二、案件起訴之程序違背規定者，應諭知不受理之判決，刑事訴
    訟法第303條第1款定有明文；檢察官未將被告先送勒戒處所
    觀察、勒戒而逕行起訴，其起訴之程序違背規定，自應諭知
    不受理之判決（最高法院88年度台非字第146號判決意旨參
    照）。
三、按87年5月20日毒品條例公布施行後之刑事政策，對於施用
    毒品者，已揚棄純粹的犯罪觀，雖強調「除刑不除罪」之理
    念，認為施用毒品者具有「病患性犯人」之特質，惟囿於當
    時戒治及醫療體系均不完整、專業人員欠缺且戒毒知識尚有
    不足，社會大眾仍視施用毒品者為「犯人」而非「病患」，
    暨相關戒毒及事後之追蹤、輔導配套措施亦不完備，其刑事
    政策明顯將施用毒品者偏向「犯人」身分處理，導致監獄人
    滿為患，且施用毒品人口不減反增。為此，戒毒政策不得不
    改弦易轍，開始正視施用毒品者實屬「病患」之特質。先於
    97年新增毒品條例第24條附命完成戒癮治療緩起訴制度，確
    立「附命完成戒癮治療緩起訴處分」及「觀察、勒戒或強制
    戒治」雙軌治療模式。本次109年1月15日修正公布、同年7 
    月15日施行之毒品條例第20條第3項及第23條第2項，雖僅將
    原條文之再犯期間由「5年」改為「3年」，惟鑑於將施用毒
    品者監禁於監獄內，僅能短期間防止其接觸毒品，因慣用毒
    品產生之「心癮」根本無法根除，並慮及毒品條例施行多年
    累積之戒毒經驗及實效，暨逐步擴充之醫療、戒癮機構、專
    業人力、社區支援系統等資源，尤以本次毒品條例第24條修
    正，擴大檢察官對施用毒品者附條件緩起訴處分之範圍，使
    其能視個案具體情形給予適當多元社區處遇。本次修正後對
    於施用毒品者之思維，自應與時俱進，擺脫以往側重於「犯
    人」身分之處罰，著重其為「病患」之特質，並以「治療」
    疾病為出發點，重新評價前揭所謂「3年後再犯」之意義。
    因毒品戒除不易，須經長期且持續之治療，施用毒品者既被
    視為「病患性犯人」，最佳處遇方式即為治療。對於施用毒
    品者之治療方式，有機構外之處遇（如自行赴醫院戒癮、附
    命完成戒癮治療緩起訴處分等），或機構內之觀察、勒戒或
    強制戒治；至對施用毒品者科以刑罰，無非在運用刑罰之一
    般預防功能以嚇阻毒品之施用。監獄為執行場所而非戒癮專
    責機構，針對施用毒品者及其再犯之特性，法務部於106年1
    2月5日頒訂之「科學實證之毒品犯處遇模式計畫」，目的即
    是積極引進地區醫療體系之協助，提供毒癮戒治，落實社區
    追蹤輔導及治療之銜接，俾修復創傷、預防再犯。惟刑罰因
    涉及人身自由之基本權，故於施用毒品初犯時皆以傳統之機
    構外或機構內處遇方式治療，如再施用毒品時，始科以刑事
    責任。而當刑罰處遇仍不能有效幫助施用毒品者改善惡習時
    ，即表示無法以此方式發揮治療效果，若繼續施以刑罰只具
    懲罰功能，不僅無法戒除毒癮，更漸趨與社區隔離，有礙其
    復歸社會。基於憲法應保障人民之生存權，及根據每個國民
    生存照顧需要提供基本給付之理念，為協助施用毒品者戒除
    毒癮復歸社會，對於經監獄監禁處遇後仍再犯之施用毒品者
    ，更應恢復以機構內、外之治療協助其戒除毒癮。此即本次
    修正毒品條例第20條第3項關於施用毒品者所謂「3年後再犯
    」係何所指之立法真諦。除檢察官優先適用第24條命附條件
    緩起訴處分處遇（不論幾犯，亦無年限）外，對於施用毒品
    初犯者，應適用第20條第1項、第2項為機構內之觀察、勒戒
    或強制戒治；若於上開機構內處遇執行完畢釋放後，於「3
    年內再犯」者，依第23條第2項規定，應依法追訴；倘於「3
    年後再犯」自應再回歸到傳統醫療體系機構內重為觀察、勒
    戒或強制戒治之治療。則對於毒品條例第20條第3項及第23
    條第2項所謂「3年後（內）再犯」，自應跳脫以往窠臼，以
    「3年」為期，建立「定期治療」之模式。其規定中所謂「3
    年後再犯」，只要本次再犯（不論修正施行前、後）距最近
    一次觀察、勒戒或強制戒治執行完畢釋放已逾3年者，即該
    當之，不因其間有無犯施用毒品之罪經起訴、判刑或執行而
    受影響。此項結論，亦經最高法院大法庭著有109年度台上
    大字第3826號裁定可資參照，業已改變最高法院95年度第7
    次及97年度第5次刑事庭會議為統一法律見解所採之決議意
    旨。　
四、經查，被告有公訴意旨所指之施用第二級毒品犯行，固據其
    於警詢、偵查時坦承在卷，並有應受尿液採驗人尿液檢體採
    集送驗紀錄、立人醫事檢驗所濫用藥物尿液檢驗報告在卷可
    稽，堪以認定。被告雖有於上開時、地施用毒品犯行，然其
    前因施用毒品案件，經原審法院以97年度毒聲字第110號裁
    定送觀察、勒戒，並於97年9月16日因無繼續施用毒品傾向
    執行完畢，經臺灣雲林地方檢察署檢察官以97年度毒偵緝字
    第71號為不起訴處分確定。被告於前開觀察、勒戒執行完畢
    後，復於100年至103年間多次因施用毒品案件，經原審法院
    判處罪刑確定在案，有臺灣高等法院被告前案紀錄表在卷可
    憑。是被告雖再有本件施用第二級毒品甲基安非他命之犯行
    ，但距其最近1次之97年度毒聲字第110號裁定施以觀察、勒
    戒執行完畢釋放已逾3年，核屬毒品條例第20條第3項所規定
    之「3年後再犯」，不因被告於其間曾先後多次因犯施用毒
    品罪，經起訴、判刑或執行而受影響。本件經檢察官提起公
    訴，並於109年10月7日繫屬於原審法院，此有蓋用原審法院
    收狀章之臺灣雲林地方檢察署109年10月7日雲檢原率109毒
    偵821字第1099027214號函附卷可稽（見原審卷第25頁），
    故本件既係於109年7月15日毒品條例修正施行後始繫屬於原
    審法院，檢察官起訴之時修正之毒品危害防制條例部分條文
    已生效施行，依上開說明，檢察官即應依修正後之規定處理
    ，卻逕提起公訴，核屬起訴違背法定程式，應依刑事訴訟法
    第303條第1款規定，判決公訴不受理。
五、駁回上訴之理由：
㈠、原審判決同上開意旨，以檢察官起訴程序違背規定，不經言
    詞辯論，逕為不受理判決，核無不合，應予維持。
㈡、檢察官上訴意旨略以：按毒品危害防制條例新修正第20條第3
    項規定，其修法意旨僅係將為觀察、勒戒或強制戒治執行完
    畢釋放後，得再聲請觀察、勒戒或強制戒治之期間，由「5
    年後」改為「3年後」， 其修法之立法理由並載明:「···如
    觀察、勒戒或強制戒治執行完畢釋放後，3年後始再有施用
    第一級、第二級毒品之行為者，足見其有戒除毒癮之可能，
    宜再採以觀察、勒戒方式戒除其身癮及以強制戒治方式戒除
    其心癮之措施···」故該條適用之對象，限於3年後「始再」
    有施用第一、二級毒品行為者。再者，依毒品危害防制條例
    第20條、第23條規定，僅「初犯」及「5年後再犯」二種情
    形，始應先經觀察、勒戒或強制戒治程序。倘被告於5年內
    已再犯，經依法追訴處罰，縱其第3次(或第3次以上)再度施
    用毒品之時間，在初犯或前次再犯經觀察、勒戒或強制戒治
    執行完畢釋放5年以後，已不合於「5年後再犯」之規定，且
    因已於「5年內犯」，顯見其再犯率甚高，原實施觀察、勒
    戒或強制戒治，已無法收其實效，即應依該條例第10條處罰
    ，此為109年7月15日新修施行之毒品危害防制條例修正前之
    實務上就3犯以上之施用毒品者是否再送觀察、勒戒及強制
    戒治之見解。修正後該條例第20條第3項、第23條第2項係將
    觀察、勒戒或強制戒治執行完畢釋放後，「5年內再犯」同
    法第10條之罪者，毋須再先送觀察、勒戒，應即依法追訴或
    裁定交付審理規定，修正為「3年內再犯」，其他要件則相
    同。若被告經觀察、勒戒或強制戒治程序執行完畢釋放後，
    於3年內再犯，並經依法追訴處罰，則依相同之法理及邏輯
    ，其第3次（或第3次以上）再度犯該條例第10條之施用毒品
    罪，縱其第3次（或第3次以上）再度施用毒品之時間，在初
    犯或前次再犯經觀察、勒戒或強制戒治執行完畢釋放3年以
    後，已不合於「3年後再犯」之規定，即應依該條例第10條
    處罰。本件被告前因施用毒品案件，經觀察、勒戒後，認無
    繼續施用毒品之傾向，於97年9月16日予以釋放，並由檢察
    官以97年度毒偵緝字第71號為不起訴處分確定。又因於100
    年3月26日某時施用毒品及於101年7、8月販賣毒品等案件，
    經法院判處應執行有期徒刑4月、4年2月確定，於106年11月
    14日假釋付保護管束出監，迄107年11月5日假釋期滿，其假
    釋未經撤銷，以執行完畢論。依前揭說明，本案被告於109
    年1月16日為警採尿時起回溯96小時內之某時，施用毒品之
    行為即應依法追訴，原判決逕為不受理判決，適用法律尚嫌
    未洽等語。惟依上開說明，修正後現行毒品危害防制條例第
    20條第3項所稱之「3年後再犯」，僅以本次再犯，距最近1
    次觀察、勒戒或強制戒治執行完畢釋放後，已逾3年即足，
    不因其間是否另犯第10條之罪經起訴、判刑或執行而受影響
    ，業經最高法院大法庭著有上開109年度台上大字第3826號
    裁定意旨可資參照，檢察官上訴意旨謂應就本告本件施用毒
    品犯行予以訴追處罰，核無理由，應予駁回，並不經言詞辯
    論為之。
六、依刑事訴訟法第368條、第372條，判決如主文。
本案經檢察官吳文城提起公訴及提起上訴。
中　　華　　民　　國　　109 　年　　12　　月　　31　　日
                  刑事第六庭    審判長法　官  張瑛宗
                                      法　官  林逸梅
                                      法　官  李秋瑩
以上正本證明與原本無異。
不得上訴。
　　　　　　　　　　　　　　　　　　　書記官  羅珮寧　　
中　　華　　民　　國　　109 　年　　12　　月　　31　　日